# 关于印发企业会计准则解释第 4 号的部分理解

提问人：chenyiwei 时间：2010-09-01 14:33:57
你的理解似乎存在一定问题。
《企业会计准则解释第 4 号》第三条对实务的影响主要体现在以下方面： （一）购买方个别报表层面 按照《企业会计准则讲解（ 2008 ）》原先的规定，在非同一控制下企业合并中，在取得对被购买方控制权之前原已持有的权益，如果是采用权益法核算或者是作为以公允价值进行后续计量的金融资产核算的，则要求对原先的核算结果进行追溯调整，视同从最早取得投资时开始一直采用成本法核算。 根据《企业会计准则解释第 4 号》第三条规定，对于通过分步购买达到控制的非同一控制下企业合并交易，在取得控制权之前原先持有的对被购买方的权益性投资无需按成本法进行追溯调整，可直接按原先的权益法核算或作为金融资产核算确定的帐面价值作为转为成本法时这部分原已持有的权益的初始投资成本，从而简化了核算。 （二）购买方合并报表层面 《企业会计准则解释第4 号》第三条对购买方合并报表层面的影响，主要体现在两个方面：一是在购买日对原先已持有的权益的重新计量的处理；二是对分步购买实现企业合并情况下商誉的计算。 1 、购买日对原先已持有的权益的重新计量的处理：根据解释 4 号规定，对于购买日之前持有的被购买方的股权，应当按照该股权在购买日的公允价值进行重新计量，公允价值与其账面价值的差额计入当期投资收益。该条规定的理论依据是：控制权的取得和丧失是一项重大经济事项，具有控制权的投资和不具有控制权的投资在风险和报酬特征方面存在实质性的差异，因此视同在购买日先按该日的公允价值处置原持有的权益（因此会确认处置损益。相应地，作为处置损益的一部分，“购买日之前持有的被购买方的股权涉及其他综合收益的，与其相关的其他综合收益应当转为购买日所属当期投资收益”），随即再按同一公允价值将这部分权益和购买日增持的权益购入。这一规定与原先《企业会计准则讲解（ 2008 ）》要求将自最初取得投资日至购买日之间就原持有的股权比例在被投资方除综合收益以外的净资产公允价值变动中所占份额计入资本公积相比，是一项重大变化。 2 ．商誉的计算。随着解释 4 号要求对购买日之前原持有的权益进行视同处置再购回的处理，商誉的计算方法已经相应改变，不再是原先 20 号准则应用指南中所规定的“购买方在购买日确认的商誉（或计入损益的金额）应为每一单项交易产生的商誉（或应予确认损益的金额）之和”，而是需要在购买日重新计算，即：购买日确认的商誉＝所转移的对价于购买日的公允价值＋少数股权所对应的可辨认净资产于购买日的公允价值＋分步购买中购买方原在被购买方中持有的权益于购买日的公允价值－被购买方可辨认净资产于购买日的公允价值。

回答人：chenyiwei
你的理解似乎存在一定问题。
《企业会计准则解释第 4 号》第三条对实务的影响主要体现在以下方面： （一）购买方个别报表层面 按照《企业会计准则讲解（ 2008 ）》原先的规定，在非同一控制下企业合并中，在取得对被购买方控制权之前原已持有的权益，如果是采用权益法核算或者是作为以公允价值进行后续计量的金融资产核算的，则要求对原先的核算结果进行追溯调整，视同从最早取得投资时开始一直采用成本法核算。 根据《企业会计准则解释第 4 号》第三条规定，对于通过分步购买达到控制的非同一控制下企业合并交易，在取得控制权之前原先持有的对被购买方的权益性投资无需按成本法进行追溯调整，可直接按原先的权益法核算或作为金融资产核算确定的帐面价值作为转为成本法时这部分原已持有的权益的初始投资成本，从而简化了核算。 （二）购买方合并报表层面 《企业会计准则解释第4 号》第三条对购买方合并报表层面的影响，主要体现在两个方面：一是在购买日对原先已持有的权益的重新计量的处理；二是对分步购买实现企业合并情况下商誉的计算。 1 、购买日对原先已持有的权益的重新计量的处理：根据解释 4 号规定，对于购买日之前持有的被购买方的股权，应当按照该股权在购买日的公允价值进行重新计量，公允价值与其账面价值的差额计入当期投资收益。该条规定的理论依据是：控制权的取得和丧失是一项重大经济事项，具有控制权的投资和不具有控制权的投资在风险和报酬特征方面存在实质性的差异，因此视同在购买日先按该日的公允价值处置原持有的权益（因此会确认处置损益。相应地，作为处置损益的一部分，“购买日之前持有的被购买方的股权涉及其他综合收益的，与其相关的其他综合收益应当转为购买日所属当期投资收益”），随即再按同一公允价值将这部分权益和购买日增持的权益购入。这一规定与原先《企业会计准则讲解（ 2008 ）》要求将自最初取得投资日至购买日之间就原持有的股权比例在被投资方除综合收益以外的净资产公允价值变动中所占份额计入资本公积相比，是一项重大变化。 2 ．商誉的计算。随着解释 4 号要求对购买日之前原持有的权益进行视同处置再购回的处理，商誉的计算方法已经相应改变，不再是原先 20 号准则应用指南中所规定的“购买方在购买日确认的商誉（或计入损益的金额）应为每一单项交易产生的商誉（或应予确认损益的金额）之和”，而是需要在购买日重新计算，即：购买日确认的商誉＝所转移的对价于购买日的公允价值＋少数股权所对应的可辨认净资产于购买日的公允价值＋分步购买中购买方原在被购买方中持有的权益于购买日的公允价值－被购买方可辨认净资产于购买日的公允价值。

回答人：chenyiwei
回复 藤椅 eastsunlight 的帖子修订后IFRS 3第 32 段给出了修正后的商誉计算公式。 其实，在解释 4 号下，由于不允许确认少数股权对应的商誉，所以商誉的计算公式可以简化为： 商誉＝（购买日前原持有的股权于购买日的公允价值＋购买日增持股权所支付的对价）－被购买方可辨认净资产于购买日的公允价值*购买方于购买日的持股比例。

回答人：chenyiwei
回复 7 楼 zhoujiliang 的帖子无论是修订前还是修订后的IFRS 3还是IAS 27，均没有追溯调整的规定。

回答人：chenyiwei
回复 9 楼 tony868lamy 的帖子 2008 年 1 月修订前的IFRS不允许确认少数股权对应的商誉。 修订后的IFRS 3允许购买方针对每一项企业合并，选择是否确认与该项合并中形成的少数股权所对应的商誉。需要注意的是：这不是一项会计政策选择，因此不强调必须对同类或类似交易的一贯性应用。修订后的IFRS 3允许购买方选择对于同一期间内完成的部分企业合并事项确认与少数股权相关的商誉，而同期内完成的另一些企业合并交易则不确认少数股权对应的商誉。但一般认为，该规定并非表明购买方在是否确认少数股权商誉的问题上具有完全的自主选择权，一般认为确认少数股权对应的商誉将会给市场参与者传递“购买方下一步将继续收购该被购买方的少数股权”的信号。

回答人：chenyiwei
回复 10 楼 tony868lamy 的帖子可以这样理解。个别报表层面，购买日并不进行按公允价值重新计量的处理，视同原先持有的权益在购买日前后还是同一项延续的资产。

回答人：chenyiwei
回复 14 楼 tony868lamy 的帖子基本上赞同你的理解。计算公式中（ 1 ）和（ 2 ）的结果应当是一样的。这是由于解释 4 号不允许确认少数股权对应的商誉。

回答人：chenyiwei
回复 17 楼 lindaliuyf 的帖子解释 4 号不允许确认与少数股权对应的商誉，但是可确认购买方于购买日之前原已持有的股权所对应的这部分商誉。其中，“购买方于购买日的持股比例”是购买日前原持股比例和购买日增持比例两部分之和。

回答人：chenyiwei
回复 19 楼 lindaliuyf 的帖子请注意：“购买日前原持有的股权于购买日的公允价值”不等于“购买日前原持股比例*被购买方可辨认净资产于购买日的公允价值”。前者是股权整体的公允价值，包含原持股部分的商誉在内。所以你的推导结果就遗漏了原持股部分对应的商誉。

提问人：chenyiwei 时间：2010-09-30 10:39:59
在例21—7中，由于没有给出原持有的B公司 10 ％股份于购买日（ 2007 年）的公允价值，因此不能使用解释 4 号的方式计算合并商誉。如果根据“2007年时A公司支付 1 亿元取得B公司 50 ％的股权”，按比例推算原持有 10 ％股权在 2007 年的公允价值是 2000 万元，则按解释 4 号计算出的商誉应当是： （ 10000 ＋ 2000 ）－19000*60％=12000-11400=600万元。

回答人：chenyiwei
回复 21 楼 lindaliuyf 的帖子在例21—7中，由于没有给出原持有的B公司 10 ％股份于购买日（ 2007 年）的公允价值，因此不能使用解释 4 号的方式计算合并商誉。如果根据“2007年时A公司支付 1 亿元取得B公司 50 ％的股权”，按比例推算原持有 10 ％股权在 2007 年的公允价值是 2000 万元，则按解释 4 号计算出的商誉应当是： （ 10000 ＋ 2000 ）－19000*60％=12000-11400=600万元。

回答人：chenyiwei
回复 24 楼 lindaliuyf 的帖子““原持有的B公司 10 ％股份于购买日（ 2007 年）的公允价值”还要包括原取得日对应的商誉”的表述不恰当，并不是把当时原取得日的商誉直接照搬过来，否则又回到了分段计算的老路。应当重新确定原持有的股权在购买日（即取得控制权之日）的公允价值，作为计算商誉的基础。此时，原持有股权对应的商誉是需要重新计算的，可能不等于原先取得日的商誉金额。

回答人：chenyiwei
回复 lbwl 的帖子
1 、是。少数股权所对应的可辨认净资产于购买日的公允价值＝被购买方可辨认净资产于购买日的公允价值*少数股东持股比例。
2 、修订后IFRS 3第 32 段原文，用公式表示就是：购买方在购买日确认的商誉（或计入损益的金额）＝所转移的对价于购买日的公允价值＋少数股权于购买日的价值（可能按照少数股权的公允价值，或者少数股权所对应的可辨认净资产的公允价值）＋分步购买中购买方原在被购买方中持有的权益于购买日的公允价值－被购买方可辨认净资产于购买日的公允价值。 所以，是否确认少数股权对应的商誉，差异就在上面公式中“可能按照少数股权的公允价值，或者少数股权所对应的可辨认净资产的公允价值”这一点上。如果采用少数股权的公允价值，则计算结果中将包含少数股权对应的商誉；如果采用少数股权所对应的可辨认净资产的公允价值，则计算结果中将不含少数股权对应的商誉。